【裁判字號】    98,訴,1881
【裁判日期】    990511
【裁判案由】    返還不當得利
【裁判全文】
臺灣高雄地方法院民事判決              98年度訴字第1881號
原      告  東炬營造股份有限公司
法定代理人  甲○○
訴訟代理人  黃奉彬律師
被      告  達一國際有限公司
法定代理人  丙○○
訴訟代理人  謝嘉順律師
當事人間返還不當得利事件，本院於民國99年4月22日言詞辯論
終結，判決如下：
    主  文
原告之訴及假執行之聲請均駁回。
訴訟費用由原告負擔。
    事實及理由
一、原告主張：兩造於民國（下同）97年12月16日簽立訂購貨品
    合約書（下稱系爭合約），由原告以新台幣（下同）2,089,
     605元，向被告購買加勁格網貨品乙批（下稱系爭貨品）。
    依系爭合約書一般條款第3、5項之約定，被告應於契約簽訂
    後21日內，依約定數量完成備貨；被告所交付之貨品於進場
    前，需由原告邀同業主與監造單位三方於被告倉庫驗貨、取
    樣、封存簽名後送驗，且送驗結果須符合附件之規範並提出
    送審資料後，始完成試驗及送審，惟若送審資料未能符合圖
    說規範，被告須無條件配合重新提送，並以2次為限；第2次
    送審資料倘亦未能符合圖說規範，則原告得以書面通知逕行
    解除系爭合約，且不賠償被告因此所受之損失。嗣被告未依
    約定時間交貨，遲至98年2月4日始將貨品送往原告之施工地
    點，因業主要求原告於動工前須先將貨品送往屏東科技大學
    檢驗，為使工作順利進行，原告於被告保證其所交付系爭貨
    品品質絕對符合規範要求下，遂先行裁剪並施工，然被告之
    貨品經送檢後並不符合合約規範標準，兩造遂於98年2月26
    日達成協議，約定兩造互不請求損害賠償，被告領回先前交
    付原告之貨品，被告則應無條件退還原告先前所交付之定金
    417,921 元及面額各835,842 元之支票2 紙（下稱系爭支票
    ）。詎被告嗣後以原告欲交還之貨品已不堪再使用，竟毀約
    不願退還定金及系爭支票，並要求原告應支付已裁剪勁格網
    之費用571,515 元，且向原告要脅稱「如不依其要求給付57
    1, 515元，則不願返還原告所交付之支票2 紙」等語，原告
    在受脅迫之情形下，為免被告提示支票造成更大損失，乃被
    迫同意支付被告571,515 元之貨款，經兩造會算，扣除原告
    先前已交付之定金417,921 元、被告應負擔之檢驗費用10,5
    00元後，原告再行支付被告156,594 元之差額後，被告始返
    還系爭2 紙支票。按原告係受被告脅迫始於98年3 月30日再
    行作成上開協議，依民法第92條之規定，原告得撤銷上開受
    脅迫所為之意思表示。又上開意思表示如經撤銷後，上開98
    年3 月30日所作成之協議即屬無效，兩造即仍應回歸98年2
    月26日所作成之協議原狀，亦即兩造合意解除系爭合約，互
    不請求損害賠償，被告無條件歸還定金及系爭支票2 紙。爰
    以起訴狀繕本之送達，作為撤銷98年3 月30日所為同意賠償
    被告571,515 元意思表示之通知。又兩造既已合意解除系爭
    合約，被告並同意不再對原告主張任何費用，是被告依法應
    返還前開定金417,921 元及系爭支票2 紙及156,594 元。為
    此，爰依解除契約後回復原狀及不當得利之法律關係提起本
    訴，並聲明：（一）被告應給付原告571,515 元，及自本起
    訴狀繕本送達翌日起至清償日止，按年息百分之5 計算之利
    息。（二）原告願供擔保，請准宣告假執行。
二、被告則以：兩造簽訂系爭合約書時，確曾受領原告交付之訂
    金417,921元，且原告於98年1月12日，會同業主、監造單位
    至被告倉庫驗貨、取樣、封存簽名，並一同送斗六SGS試驗
    室檢驗，及於98年1月23日檢驗結果顯示合格後，原告於被
    告已依約交付合格貨品時，始於98年2月3日前往被告工廠載
    貨時，簽發系爭支票2紙予被告收執，以支付貨款。然原告
    嗣後違反合約之規定，於未告知及會同被告之情形下，即逕
    自2次採樣，送往屏東科技大學檢驗，並於98年2月24日以採
    樣檢驗不合格為由，要求退貨。被告為求商場和諧，於98年
    2月26日勉為同意解除系爭合約，雙方互不請求損害賠償及
    被告領回先前交付原告之貨品，並退還定金與系爭支票2紙
    。惟被告於98年3月間，清點原告之退貨時，發現原告所欲
    退還價值571,515元之貨品，因已裁剪施工而損壞，已無法
    再使用，而拒絕領回系爭貨品，並拒絕退還定金與系爭支票
    2紙。嗣後兩造再行於98年3月30日重新協商，約定原告應賠
    償被告571,515 元之貨品損失，被告負擔2 分之1 之檢驗費
    用即10,500元，故上開571,515 元賠償額扣除原告先前交付
    之定金417,921 元及代墊試驗費10,500元，尚不足143,094
    元，而由訴外人即原告之員工乙○○以現金補給被告143,
    094 元後，被告遂將系爭支票2 紙交由乙○○代收。被告確
    未脅迫原告，否則原告何能事先準備好上開貨款，委任其員
    工乙○○以現金當場給付被告，可知原告事先應已準備好上
    開貨款，以履行上開協商，是原告主張撤銷已交付之143,09
    4 元，顯無理由等語，資為抗辯。並聲明：（一）原告之訴
    及假執行之聲請均駁回。（二）如受不利之判決，被告願供
    擔保請准宣告免為假執行。
三、爭執與不爭執事項：
（一）不爭執部分：
  1.兩造於97年12月16日簽訂系爭合約，嗣於98年2 月26日合意
    解除。
  2.被告對屏東科大測試報告形式真正不爭執。
  3.原告對被告已交還系爭支票並由乙○○代收不爭執。
  4.兩造約定試驗費用21,000元各自負擔2 分之1 。
（二）爭執部分：
    原告以遭被告脅迫為由，主張撤銷同意賠償被告571,515 元
    貨品損失之意思表示是否合法而生撤銷之效力？
四、法院之判斷：
（一）經查，原告主張系爭合約，已於98年2 月26日，經兩造合
      意解除，並約定雙方互不請求損害賠償及被告領回用剩之
      貨品並歸還定金、系爭支票兩紙等情，除被告爭執所合意
      退還之貨品應係全部已交付之貨品，非原告用剩之貨品外
      ，其餘均為被告所不爭執，堪信屬實。又原告主張其嗣後
      通知被告領回貨品時，被告以貨品已不堪使用為由，拒絕
      領回貨品，要求賠償571,515 元，並要脅不賠償即向銀行
      提示交換系爭支票2 紙，原告被迫同意賠償上開金額，於
      扣除前已給付之定金、被告應負擔之檢驗費用後，再補支
      付143,094 元，始取回系爭支票2 紙等情，除被告否認以
      脅迫方法逼使原告同意賠償外，其餘均為被告所不爭執，
      堪信屬實。
（二）次查，原告所稱被告之脅迫行為，係指被告以「如不依其
      要求給付571,515 元，則不願返還原告所交付之支票2 紙
      」等語脅迫。惟查，被告基於系爭合約而持有原告交付之
      系爭支票2 紙，係屬有法律上之正當原因，雖兩造事後因
      98年2 月26日所協議之「被告領回物品」，究係指原告用
      剩之貨品或被告已交付原告之全部貨品，因參與協商之原
      告代理人即證人乙○○與被告代理人即證人丁○○認知不
      同有所爭執（見渠等於98年12月1 日本院言詞辯論庭之證
      詞），惟查，民法第92條所謂脅迫，係指以強脅手段妨害
      他人行使權利而言。本案被告因堅信原告應返還之貨品，
      係指已受領之全部貨品，故伊於發現原告欲返還之貨品已
      有所損害而拒絕受領，並提出倘不賠償損失，將拒絕返還
      支票並向銀行提示支票交換等語，姑不論該請求是否於法
      有據，被告上開所為，乃係本於執票人選擇如何行使票據
      權利之自由權利行為，依吾人之一般社會經驗及處理商業
      糾紛之交易談判習慣，並不具有不法性，且原告對於是否
      同意被告之請求及如何採取其他法律上之因應方式，亦有
      相當之意思決定自主權，與民法第92條所謂脅迫之情形有
      所不同，故被告於98年3 月30日與原告談判時，並未脅迫
      被告同意賠償，原告自被告處取得系爭2 紙支票後，以遭
      被告脅迫為由，撤銷同意賠償被告571,515 元之意思表示
      ，於法不合，不生撤銷意思表示之效力。
（三）綜上所述，兩造雖於98年2 月26日就系爭合約之糾紛，成
      立和解契約，惟上開和解內容已經兩造於98年3 月30日成
      立新協議予以變更取代，且後者之協議未經原告合法撤銷
      ，故仍屬有效存在而生和解契約之效力，兩造關於系爭合
      約之紛爭，應以98年3 月30日所成立之和解契約定渠等之
      權利義務關係。本件原告既允諾賠償被告571,515 元，則
      被告於扣除原告先前給付之定金417,921 元、及自身應負
      擔之檢驗費10,500元後，再收受原告交付之現金143,094
      元，合計571,515 元，即屬有法律上之原因，不構成民法
      第179 條所定之不當得利。從而原告主張依民法第92條之
      規定，撤銷其於98年3 月30日所為之賠償協議，並依解除
      契約後回復原狀之法律關係及不當得利之法律關係，請求
      被告給付571,515 元及自起訴狀繕本送達被告翌日起，至
      清償日止，按年息百分之5 計算之利息，為無理由，應予
      駁回。其假執行之聲請，失所附麗，亦予一併駁回。
五、本案事證已臻明確，兩造其餘攻擊防禦方法與本案判決結果
六、結論：本件原告之訴為無理由，依民事訴訟法第78條，判決
    如主文。
中    華    民    國    99    年    5     月    11    日
                          民事鳳山庭法  官  吳文婷
以上正本證明係照原本作成。
如不服本判決，應於送達後二十日內，向本院提出上訴狀並表明
上訴理由，如於判決送達前提起上訴者，應於判決送達後十日內
補提上訴理由書（須附繕本）。
中    華    民    國    99    年    5     月    12    日
                                    書記官  林仕興

司法院資訊處製作；財團法人民間司法改革基金會備份。
